最高法院民事判決　　　　　　　　　　　　　　　八十八年度台上字第一六六二號
　　上　訴　人　甲○○○
　　被 上訴 人　乙 ○ ○
　　訴訟代理人　黃 興 木律師
右當事人間請求塗銷房屋所有權移轉登記事件，上訴人對於中華民國八十七年六月二
十九日台灣高等法院台中分院第二審更審判決（八十六年度上更(一)字第九十七號），
提起上訴，本院判決如左：
    主  文
原判決廢棄，發回台灣高等法院台中分院。
    理  由
本件被上訴人主張：伊與第一審共同被告楊許鸞及訴外人楊文芳、楊惠如均為楊來
承之繼承人，於民國七十三年十二月二十一日簽立協議書，約定楊來承所遺坐落台中
市○○路○段三十巷七號房屋由楊許鸞繼承，伊負責維護保養、繳納房屋稅，日後
由伊繼承。依此協議，伊終有取得系爭房屋所有權之時，對系爭房屋有物上期待權。
上訴人係楊文芳之妻，明知上開協議內容，竟與楊許鸞通謀，以違反善良風俗之方
法，假買賣之名行贈與之實，於八十四年二月二十二日將系爭房屋以買賣為原因，移
轉登記與上訴人所有，侵害伊之物上期待權，並損害伊之債權等情。爰依民法第一百
八十四條、第二百十三條規定，求為命上訴人塗銷上開所有權移轉登記之判決。
上訴人則以：楊許鸞固曾允諾由被上訴人繼承系爭房屋，惟楊許鸞既尚健在，被
上訴人之繼承權尚未發生，無權利可資行使，自無受侵害可言。況楊許鸞處分系爭
房屋乃權利之自由行使，並無侵害被上訴人之權利。且系爭房屋係楊許鸞贈與與伊
，雖以買賣為由辦理移轉登記，惟依民法第八十七條第二項規定，是項移轉仍為有效
等語，資為抗辯。
原審維持第一審所為上訴人敗訴之判決，駁回其上訴，係以：依楊來承之繼承人即被
上訴人、楊許鸞、楊文芳、楊惠如等四人於七十三年十二月二十一日訂立之楊來承
遺產繼承分割協議書第二條有關系爭房屋於日後楊許鸞死亡時，由被上訴人繼承，
他人不得異議之約定，足認被上訴人對於系爭房屋有取得所有權之期待權，屬法律上
應保護之權利，不容他人侵害。又被上訴人主張上訴人與楊許鸞通謀，將系爭房屋
以不實之買賣為原因移轉登記為上訴人所有，有建物登記簿謄本、及楊許鸞之信函
在卷可稽，上訴人亦陳稱楊許鸞既表示係贈與，系爭房屋所有權之移轉仍為有效等
語，堪信被上訴人上開主張為實在。再者，所有權人對於所有物雖有處分權，但其承
受人如係出於侵害他人權利之意，使所有權人為處分，致使他人受損害，則係故意以
背於善良風俗之方法加損害於他人，應負賠償責任。上訴人自認於八十三年間已知悉
上開協議書之內容，則其於八十四年間與楊許鸞通謀為虛偽意思表示，以假買賣移
轉登記系爭房屋為其所有，雖嗣後附合楊許鸞函件抗辯贈與亦可生移轉效力，但如
非有意損害被上訴人上開權利，系爭房屋移轉登記何以不光明正大以贈與為原因聲請
登記，竟以虛偽之買賣移轉登記，以掩人耳目，足見上訴人故意以違背善良風俗之方
法侵害被上訴人之權利。從而，被上訴人依民法第一百八十四條、第二百十三條規定
請求上訴人塗銷系爭房屋所有權移轉登記，回復原狀，自屬正當，應予准許等詞，為
其判斷之基礎。
按虛偽意思表示，隱藏他項法律行為者，適用關於該項法律行為之規定，民法第八十
七條第二項定有明文。查被上訴人主張楊許鸞將系爭房屋移轉登記與上訴人所有，
係假買賣，真贈與云云（見一審卷第五頁背面）。果爾，上訴人抗辯楊許鸞係將系
爭房屋贈與與伊，雖以買賣為由辦理移轉登記，惟依民法第八十七條第二項規定，是
項移轉仍為有效等語（見原審卷第一五一頁），是否毫無足取，即非無研求之餘地。
次查繼承人於被繼承人死亡前，固有將來可以繼承其遺產之期待權，惟繼承人對於被
繼承人生前處分其財產，既不得為任何之異議，自不生其期待權被侵害之問題。原審
未詳加推求，遽依前揭理由為不利於上訴人之判決，不無可議。上訴論旨，指摘原判
決不當，求予廢棄，非無理由。
據上論結，本件上訴為有理由，依民事訴訟法第四百七十七條第一項、第四百七十八
條第一項，判決如主文。
中      華      民      國    八十八    年      七      月    二十九    日
                              最高法院民事第四庭
                                  審判長法官  林  奇  福
                                        法官  許  朝  雄
                                        法官  陳  國  禎
                                        法官  李  彥  文
                                        法官  陳  重  瑜
      右正本證明與原本無異
                                              書  記  官
中      華      民      國    八十八    年      八      月     十二     日
                                                                        Ａ
